【裁判字號】    91,訴,558
【裁判日期】    920331
【裁判案由】    勞工安全衛生法
【裁判全文】
高雄高等行政法院裁定                              九十一年度訴字第五五八號
    原      告  日商國際三菱重工業股份有限公司
    代  表  人  甲  ○○
    原      告  日商清水工程顧問股份有限公司
    代  表  人  乙○○○
    右二人共同  郭雨嵐律師
    訴訟代理人  黃三榮律師
    被      告  行政院勞工委員會南區勞動檢查所
    代  表  人  丙○○所長
    訴訟代理人  鍾理博
                黃榮富
右當事人間因勞工安全衛生法事件，原告不服行政院勞工委員會中華民國九十一年五
月一日台九十勞訴字第００四五０六五號訴願決定，提起行政訴訟。本院裁定如左：
    主  文
原告之訴駁回。
訴訟費用由原告負擔。
    理  由
一、按原告之訴，有不備其他要件者，行政法院應以裁定駁回之，行政訴訟法第一百
    零七條第一項第十款定有明文。又「人民因中央或地方機關之違法行政處分，認
    為損害其權利或法律上利益，經依訴願法提起訴願而不服其決定，‧‧‧得向高
    等行政法院提起撤銷訴訟。」行政訴訟法第四條第一項亦有明文。而所謂行政處
    分，係指中央或地方機關就公法上具體事件所為之決定或其他公權力措施而對外
    直接發生法律效果之單方行政行為而言。至行政機關於作成完全及終局之決定前
    ，為推動行政程序之進行，所為之指示或要求，學理上有稱之為「準備行為」，
    準備行為未設定有拘束力之法律效果者，因欠缺規制之性質，則非行政處分（陳
    敏著「行政法總論」，九十二年一月三版，頁三０九參照），此觀最高行政法院
    即前行政法院五十三年判字第二三０號判例揭示：「‧‧‧本件原告不服之被告
    官署通知，其內容係囑原告提出證據，證明其為不對外營業之依法經營之合作社
    ，以憑發給免稅調查證，是對於原告請發免稅調查證之請求，顯尚在調查審核之
    程序，並未為准駁之行政處分，原告遽對此項通知，提起訴願，自屬於法不合。
    」意旨，亦同此見解，合先敘明。
二、本件原告為訴外人中國石油股份有限公司（以下簡稱中油公司）所有坐落高雄縣
    永安鄉編號一三Ｚ0000000000／六八／六九即Ｔ一０四、Ｔ一０五、
    Ｔ一０六等三座液化天然氣地下儲槽（下稱儲氣槽）之承造廠商。中油公司曾向
    被告申請對前開儲氣槽以其他檢查方式替代內部檢查實施定期檢查，經被告同意
    依被告民國（下同）八十一年二月十五日八一南檢三字第一九五三號函所示之替
    代方式辦理，而前揭函但書記載：「檢查結果均應保存紀錄備查，如發現異狀時
    ，應即辦理內部檢查。」嗣被告於九十年七月二十一日依勞工安全衛生法規定對
    該公司Ｔ一０五儲氣槽實施高壓氣體特定設備定期檢查以替代方式實施檢查時發
    現，確認該儲氣槽無法於關閉氮氣吹驅下實施保冷層氣體分析，且因耐壓測驗之
    執行方式，需於關閉氮氣吹驅及隔斷外熱侵入狀態下，將Ｔ一０五儲氣槽以實際
    操作壓力之一．一倍以上壓力實施耐壓試驗，且使該壓力保持三十分鐘，確認判
    定容器本體是否有洩漏，惟若將氮氣吹驅關閉達九分鐘後，保冷層壓力即降為零
    至負七．九ＭＭ水柱，且氧氣上升至二二．０八％，無法實施耐壓試驗，故認定
    該儲氣槽為「有異狀」，乃以九十年七月二十三日台九十南檢機字第五０五九二
    ０號函通知中油公司：「Ｔ一０五儲槽有異狀，依本所八十一年二月十五日八一
    南檢三字第一九五三號函同意內部檢查替代方式之但書規定，應實施『內部檢查
    』。」等語。原告認被告上開函已損害其權利或法律上利益，乃以利害關係人之
    身分對之提起訴願，惟遭訴願機關以該函僅為單純之意思通知，非屬行政處分，
    且原告對該函亦無法律上之利害關係等理由，認原告提起訴願為不合法，從程序
    上予以不受理，此有上述各該函及訴願決定書影本附卷可稽。而本件原告因認前
    開訴願決定已損害其權利或法律上利益，遂以利害關係人之身份提起本件訴訟，
    聲明求為判決撤銷訴願決定及被告九十年七月二十三日台九十南檢機字第五０五
    九二０號函之行政處分。
三、經查，訴外人中油公司前以八十六年五月十日（八六）永安字第八六０五０一二
    八０號函向被告申請准將Ｔ一０四、Ｔ一０五、Ｔ一０六等三座儲氣槽之定期檢
    查方式，比照中油公司當時針對已使用中之Ｔ一０一、Ｔ一０二、Ｔ一０三等三
    座儲氣槽所實施之「耐壓試驗」、「保冷層氣體分析」及「腐蝕試片」之檢查方
    式，作為替代內部檢查之方法，經被告以八十六年十一月二十五日八六南檢三字
    第六五六二號函復原告，同意依被告八十一年二月十五日八一南檢三字第一九五
    三號函之方式辦理。經核被告八十一年二月十五日八一南檢三字第一九五三號函
    主旨：「貴單位三座液化天然氣儲槽申請內部檢查替代方式乙案，經核同意貴單
    位八十年九月十一日（八十）永安環字第五四五—一—三二號函『說明四、五、
    六』之處理意見。惟檢查結果均應保存紀錄備查，如發現異狀時，應即辦理內部
    檢查。」等語，此有各該函附卷足稽。故可知中油公司Ｔ一０四、Ｔ一０五、Ｔ
    一０六等三座儲氣槽之定期檢查程序應為：先以中油公司八十年九月十一日（八
    十）永安環字第五四五—一—三二號函「說明四、五、六」所示替代內部檢查之
    方法實施檢查，如檢查結果發現異狀，則再予實施內部檢查，以供被告判定定期
    檢查結果是否合格。嗣被告於九十年七月二十一日派員至中油公司油品行銷事業
    部永安液化天然氣廠對系爭Ｔ一０五儲氣槽實施高壓氣體特定設備定期檢查以替
    代方式實施檢查，檢查結果以九十年七月二十三日台九十南檢機字第五○九五二
    ○號函通知原告：「Ｔ一０五儲槽有異狀，依本所八十一年二月十五日八一南檢
    三字第一九五三號函同意內部檢查替代方式檢查之但書規定，應實施『內部檢查
    』。」等語，揆諸前揭有關Ｔ一０四、Ｔ一０五、Ｔ一０六等三座儲槽定期檢查
    程序之說明，足認被告上開函僅係將系爭儲氣槽定期檢查程序中有關先行以替代
    內部檢查之方法實施檢查之處理經過通知中油公司，尚非定期檢查最終結果即合
    格與否之通知，核其性質僅為被告於實施定期檢查程序中，為作成檢查結果合格
    與否之終局決定所為之準備行為。且該函有關以替代方式實施檢查之結果，僅初
    步認定系爭Ｔ一０五儲氣槽為「有異狀」，至該儲氣槽之定期檢查結果合格與否
    ，則需待實施內部檢查方得斷定，是僅憑該函之通知內容，尚不足發生檢查不合
    格限期命令改善，苟不如期改善，將發生得通知禁止使用等之法律上效果；換言
    之，該函即屬不具規制性質之準備行為，揆其性質並非行政處分，允無疑義。
四、又按「行政檢查」，或所謂之「行政調查」，係指行政機關為達成行政上目的，
    依法令規定對人、處所或物件所為之訪視、查詢、查察或檢驗等行為之總稱，其
    作用態樣繁多，不一而足，其中有預防違法行為或狀態發生者，例如防治水污染
    之查證，勞動場所、礦場安全之檢查等；而行政調查既為事實行為之一種，則其
    救濟自應受事實行為行政救濟法則之支配（參照吳庚著「行政法之理論與實用」
    ，增訂七版，頁四二五，註七之一）。又按「雇主對於經中央主管機關指定具有
    危險性之機械或設備，非經檢查機構或中央主管機關指定之代行檢查機構檢查合
    格，不得使用；其使用超過規定期間者，非經再檢查合格，不得繼續使用。」、
    「本法第八條第一項規定之檢查，以機械或設備之種類，分別依左列規定：‧‧
    ‧四、定期檢查。‧‧‧」分別為行為時勞工安全衛生法第八條第一項、行為時
    同法施行細則第十六條所定。而行政院勞工委員會依勞工安全衛生法第八條授權
    訂定「危險性機械及設備安全檢查規則」，該規則第一百三十二條第三項及第一
    百三十三條第一項規定高壓氣體特定設備應依規定期限實施內部檢查，雇主對之
    有實施內部檢查困難者，得申請以其他檢查方式替代。由前開法令規定得知，被
    告對系爭Ｔ一０五儲氣槽所實施之「內部檢查」或「其他檢查方式替代內部檢查
    」，均係對高壓氣體特定設備實施定期檢查之方式，核屬勞工安全衛生法第八條
    之檢查項目之一，且該檢查之目的係為防治職業災害暨保障勞工安全與健康，揆
    其性質乃為「行政檢查」之態樣之一，故屬行政機關所為不以發生法律效果為目
    的之事實行為。查被告九十年七月二十三日台九十南檢機字第五０五九二０號函
    既係通知中油公司應實施「內部檢查」，則該函即屬被告為發動內部檢查此一事
    實行為所作成之預告性文書。此種預告性文書得否認作係行政處分，尚非無疑。
    在舊制行政爭訟時代，因僅有針對行政處分之爭訟類型，為使事實行為能獲得法
    之監督，或有將事實行為之預告或內部公文書視為行政處分而允許人民提起行政
    爭訟之便宜餘地。惟現行行政爭訟法制業已增加一般給付訴訟類型，足為事實行
    為之救濟途徑，是前開之便宜變通辦法洵不宜再予適用，以符法制。從而，本件
    原告將上開函認作行政處分，而對之提起撤銷訴訟，實於法未合。
五、原告雖訴稱：被告前揭函已明確記載「應實施內部檢查」等語，其使用「應」字
    ，非僅通知中油公司定期檢查之結果，甚已進而「要求」、「命令」中油公司必
    須依據所指示之標準實施內部檢查，使中油公司負有「應實施內部檢查」之義務
    ，核屬有拘束力之行政處分云云。惟查，人民對欠缺規制性質之準備行為之要求
    ，如不予理會，固可能導致行政機關於認定事實時為不利之證據評價，從而作成
    不利之終局決定，惟此種不利之結果，對於該準備行為非屬行政處分之定性，實
    無生影響。況且，縱認該函係具有規制性質之準備行為，然因其並非完全、終局
    之規制，為程序經濟計，仍不得對其獨立進行行政爭訟，而應於其後之終局決定
    ，一併訴請撤銷（陳敏著「行政法總論」九十二年一月三版，頁三０九參照），
    此觀行政程序法第一百七十四條規定：「當事人或利害關係人不服行政機關於行
    政程序中所為之決定或處置，僅得於對實體決定聲明不服時一併聲明之。」甚明
    。是依前開說明，原告仍不得以該函為行政處分而獨立對之提起行政爭訟。
六、綜上所述，本件原告所不服之被告九十年七月二十三日台九十南檢機字第五０五
    九二０號函，性質上非屬行政處分，依法不得對之提起訴願，請求訴願機關予以
    撤銷，故訴願決定從程序上予以不受理，並無不合。原告起訴意旨求為撤銷，即
    屬不備起訴要件，應予駁回。
七、本件原告之訴既不合法，故原告關於本件行政訴訟之實體上爭執，本院即無再予
    論述之必要，併此敘明。
八、依行政訴訟法第一百零七條第一項第十款、第一百零四條、民事訴訟法第九十五
    條、第七十八條、第八十五條第一項前段，裁定如主文。
中      華      民      國    九十二    年      三      月    三十一    日
                              高雄高等行政法院第一庭
                                          審判長法官  陳光秀
                                          法      官  楊惠欽
                                          法      官  李協明
右為正本係照原本作成。
如不服本裁定，應於裁定送達後十日內以書狀敘明理由，經本院向最高行政法院提出
抗告（須按對造人數附具繕本）；並應預繳送達用掛號郵票六份（每份三十四元）。
中      華      民      國    九十二    年      三      月    三十一    日
                                          法院書記官  蔡玫芳


司法院資訊處製作；財團法人民間司法改革基金會備份。
